---
title: "analyse_problematique"
format: html
---

# Analyse de la problématique

## [Problématique :]{.underline} Quels facteurs quantitatifs sont le plus impactés par le taux de concentration des polluants ?

Pour répondre à cette interrogation nous allons :

-   Visualiser chaque variable deux à deux avec le taux de concentration des polluants

-   Visualiser en 3 puis 4 dimensions les relations existantes entre nos variables et le taux de concentration des polluants.

-   Conclure

```{r}
dt <- read.csv(file="../../donnees/nettoyees/problematic_04.csv")
```

```{r}

target <- "valeur_poll_avg"
numerical_columns <- c(
    "niveau_vie_median_2021",                                                   
    "nb_logements_2022",                                                        
    "Pourcentage_appartements_2022",                                         
    "pourcentage_locataires_dans_résidence_principale_2022",                    
    "evolution_annuelle_moy_de_la_population_entre_2017_et_2023_en_pourcentage",
    "population_municipale_2023",                                               
    "Taux_activite_tranche_15_64_en_2022",                                      
    "population",                                                               
    "superficie_km2",                                                           
    "densite",                                                                  
    "alti_med",                                                                 
    "RR_med",                                                                   
    "NBJRR1_med",                                                               
    "NBJRR5_med",                                                               
    "NBJRR10_med",                                                              
    "Tmin_med",                                                                 
    "Tmax_med",                                                                
    "Tens_vap_med",                                                            
    "Force_vent_med",                                                           
    "Insolation_med",                                                      
    "Rayonnement_med"
)
```

```{r}
for (numcol in numerical_columns) {
    plot(dt[[numcol]], dt[[target]], xlab=numcol, ylab=target)
} 
```

-   **Interprétation** :

Quelque soit la variable, les données semblent être éparpillées. Il n'y a pas une relation visible entre nos variable et le taux de concentration en polluants. Par contre On remarque que la forme du nuage de points entre les couple de variables : (valeur_poll_avg, population), (valeur_poll_avg, population_municipale_2023), (valeur_poll_avg, densite), (valeur_poll_avg, superficie_km2), sont très semblables. Cela suppose une relation entre ces variables géographiques.

```{r}
for (numcol_x in numerical_columns) {
    for (numcol_y in numerical_columns) {
        if (numcol_x!=numcol_y) {
            plot(dt[[numcol_x]], dt[[numcol_y]], xlab=numcol_x, ylab=numcol_y)
        }
    }
} 
```
