# Importation des données

```{r}
dt <- read.csv(file='../../donnees/traitees/problematic_04.csv')
```

# Nettoyage des données

-   **Valeurs manquantes**

```{r}
colSums(is.na(dt))
```

Le `dataframe` ne contient que 2 valeurs manquantes. Ce qui équivaut à 0.028 % de ligne incomplète. Par conséquent, nous allons juste supprimer cette ligne et continuer notre analyse sans elle.

```{r}
dt <- na.omit(dt)
```

Pour la suite nous allons juste faire un `summary()` de notre `dataframe` pour voir les éventuels outliers, erreurs de formatage, etc...

```{r}
summary(dt)
```

-   **Formatage des données**

On remarque grâce à `summary()` que la colonne `niveau_vie_median_2021` est sous le format `character` au lieu de `numeric` . De plus on a affaire à deux valeurs non numériques dans cette colonne : `N/A - secret statistique`.

```{r}
mask <- dt$niveau_vie_median_2021=='N/A - secret statistique'
dt[mask, 'niveau_vie_median_2021'] <- NA
```

```{r}
dt$niveau_vie_median_2021 <- as.numeric(dt$niveau_vie_median_2021)
```

```{r}
dt
```

-   **Outliers**

```{r}
findOutliers <- function(dataframe, column_) {
    Q1 <- quantile(dataframe[column_], 0.25, na.rm = TRUE)
    Q3 <- quantile(dataframe[column_], 0.75, na.rm = TRUE)
    IQR <- Q3 - Q1
    
    minQ <- Q1 - 1.5 * IQR
    maxQ <- Q3 + 1.5 * IQR
    
    mask <- dataframe[column_] < minQ | dataframe[column_] > maxQ
    outliers <- dataframe[mask, column_]
    return(outliers)
}
```

```{r}
for (col in colnames(dt)) {
    if (is.numeric(dt[, col])) {
        cat (col, " ==> ", findOutliers(dt, col), "\n")
    }
}
```
