---
title: "Nettoyage des données"
format: html
author: "CHANWIN Harold"
---

# Importation des données

```{r}
dt <- read.csv(file='../../donnees/traitees/problematic_04.csv')
```

# Nettoyage des données

-   **Valeurs manquantes**

```{r}
colSums(is.na(dt))
```

Le `dataframe` ne contient que 4 valeurs manquantes. Nous avons donc fait une recherche internet pour retrouver ces valeurs et ceci n'a pas aboutit.

Résultats des recherches :

> -   Pour une série 1950‑2022 d’insolation par jour (ou cumulée par mois), il faut normalement passer par les bases climatiques officielles de Météo‑France (BDM/BDA Climat) via un abonnement ou une demande de données climatologiques personnalisée à Météo‑France, en précisant la station de Biars‑sur‑Cère et la variable « durée d’insolation quotidienne ».​
>
> -   Des sites comme WeatherSpark ou timeanddate ne fournissent pas gratuitement un fichier CSV détaillé 1950‑2022 d’ensoleillement quotidien pour cette localité, seulement des moyennes ou des périodes plus courtes et/ou issues d’aéroports voisins.
>
> -   Pour la commune de **Gaudonville (Gers)**, il n’existe **pas de donnée disponible** pour le **niveau de vie médian 2021**.
>
>     =\> La raison est simple : Gaudonville est une **très petite commune (\~100 habitants).** L’INSEE **ne diffuse pas ces données** quand il y a trop peu de ménages. C’est une **question de confidentialité statistique**

Par conséquent nous avons choisi de laisser ces valeurs manquantes telles qu'elles sont pour le moment.

Pour la suite nous allons juste faire un `summary()` de notre `dataframe` pour voir les éventuels outliers, erreurs de formatage, etc...

```{r}
summary(dt)
```

-   **Formatage des données**

On remarque grâce à `summary()` que la colonne `niveau_vie_median_2021` est sous le format `character` au lieu de `numeric` . De plus on a affaire à deux valeurs non numériques dans cette colonne : `N/A - secret statistique`.

```{r}
mask <- dt$niveau_vie_median_2021=='N/A - secret statistique'
dt[mask, 'niveau_vie_median_2021'] <- NA
```

```{r}
dt$niveau_vie_median_2021 <- as.numeric(dt$niveau_vie_median_2021)
```

```{r}
dt
```

-   **Outliers**

```{r}
findOutliers <- function(dataframe, column_) {
    Q1 <- quantile(dataframe[column_], 0.25, na.rm = TRUE)
    Q3 <- quantile(dataframe[column_], 0.75, na.rm = TRUE)
    IQR <- Q3 - Q1
    
    minQ <- Q1 - 1.5 * IQR
    maxQ <- Q3 + 1.5 * IQR
    
    mask <- dataframe[column_] < minQ | dataframe[column_] > maxQ
    outliers <- dataframe[mask, column_]
    return(outliers)
}
```

```{r}
for (col in colnames(dt)) {
    if (is.numeric(dt[, col])) {
        cat (col, " ==> ", findOutliers(dt, col), "\n")
    }
}
```

Nous remarquons des outliers pour les colonnes suivantes :

-   niveau_vie_median_2021 ==\> 27200 NA NA 29940

    -   Le premier quantile vaut 19980 et le troixième quantile vaut 22702. Du coup, nous avons choisis de garder les outliers du fait qu'ils ne sont pas vraiment abérrants et ne cachent pas totalement la réalité des données

-   nb_logements_2022 ==\> 86696 318683 184054 74540

    -   Par contre ici, le premier quantile vaut 1215 et le troixième quantile vaut 30504. Donc, ces outliers sont vraiment extrêmes et risquent de masquer la réalité des données. Cependant nous avons choisi de les garder du fait du peu de données disponibles (36 lignes)

-   evolution_annuelle_moy_de_la_population_entre_2017_et_2023_en_pourcentage ==\> 2.85

    -   Nous avons choisis de le garder vu que c'est le seul Outlier.

-   **Doublons :**

    -   Nous avons pris le soin de supprimer les doublons lors de la création du csv à l'étape de transformation des requêtes de la problématique. Donc pas de doublon à signaler.

    ## Exportation des données nettoyées

    ```{r}
    write.csv(x=dt, file='../../donnees/nettoyees/problematic_04.csv', row.names=FALSE)
    ```
