---
title: "Analyse problématique"
format: html
author: "MOUISSI AMOUSSOU Hirche luca"
---

# **Analyse de la problématique**

### **Problématique : Les communes bénéficiant de conditions climatiques favorables présentent-elles un niveau de vie médian plus élevé ?**

Pour répondre à cette question, nous allons :

-   Visualiser la relation entre les variables climatiques et le niveau de vie médian à l’aide de nuages de points accompagnés d’un lissage LOESS
-   Calculer les corrélations afin d’identifier les variables climatiques les plus liées au niveau de vie
-   Analyser les relations entre certaines variables climatiques pour mieux comprendre les dynamiques observées
-   Conclure sur l’influence globale des conditions climatiques sur le niveau de vie

## **1. Chargement des données**

```{r}
dt <- read.csv(file='../../donnees/nettoyees/problematic_01.csv')

target <- "niveau_vie_median_2021"

climatic_vars <- c(
  "RR_med",
  "NBJRR1_med",
  "NBJRR5_med",
  "NBJRR10_med",
  "Tmin_med",
  "Tmax_med",
  "Tens_vap_med",
  "Force_vent_med",
  "Insolation_med",
  "Rayonnement_med"
)
```

1.  

## **2. Nuages de points + LOESS**

Dans un premier temps, nous avons représenté les relations entre le niveau de vie médian (niveau_vie_median_2021) et les différentes variables climatiques (température, rayonnement, insolation, précipitations, etc.).

Pour cela, nous utilisons des nuages de points accompagnés d’une courbe de tendance LOESS, ce qui permet de visualiser la forme des relations (linéaire, non-linéaire ou absence de relation).

```{r}
par(mfrow = c(2, 2))

for (col in climatic_vars) {
  x <- dt[[col]]
  y <- dt[[target]]

  valid <- !is.na(x) & !is.na(y)
  x_clean <- x[valid]
  y_clean <- y[valid]

  plot(x_clean, y_clean,
       main = paste(target, "~", col),
       xlab = col,
       ylab = target,
       pch = 19,
       col = rgb(0, 0, 0, 0.3))

  model_loess <- loess(y_clean ~ x_clean)
  x_seq <- seq(min(x_clean), max(x_clean), length.out = 100)
  y_pred <- predict(model_loess, newdata = data.frame(x_clean = x_seq))

  lines(x_seq, y_pred, col = "blue", lwd = 2)
}
```

**Interprétation :**

```         
On observe globalement une forte dispersion des points, ce qui indique que la relation entre les variables climatiques et le niveau de vie médian n’est pas très marquée.

Cependant, certaines variables comme l’insolation, le rayonnement ou les températures semblent présenter une légère tendance positive : lorsque ces variables augmentent, le niveau de vie médian tend également à augmenter légèrement.

À l’inverse, les précipitations (RR_med) ne montrent pas de relation claire avec le niveau de vie.

Ces résultats suggèrent que des conditions climatiques plus favorables (plus ensoleillées et plus chaudes) pourraient être associées à un niveau de vie légèrement plus élevé, mais la relation reste faible.
```

## **3. Corrélations**

Afin de quantifier les relations observées précédemment, nous calculons les coefficients de corrélation de Pearson entre le niveau de vie médian et les différentes variables climatiques.

Cela permet d’identifier les variables les plus liées au niveau de vie et de mesurer l’intensité de ces relations.

```{r}
correlations <- sapply(climatic_vars, function(col) {
  x <- dt[[col]]
  y <- dt[[target]]
  valid <- !is.na(x) & !is.na(y)
  if (sum(valid) > 2) cor(x[valid], y[valid]) else NA
})

cor_df <- data.frame(
  variable = climatic_vars,
  correlation = round(correlations, 3)
)

cor_df <- cor_df[order(abs(cor_df$correlation), decreasing = TRUE), ]

print(cor_df)
```

**Interprétation :**

```         
Les résultats montrent que certaines variables climatiques, notamment l’insolation, le rayonnement et les températures, présentent des corrélations positives avec le niveau de vie médian.

Cependant, ces corrélations restent globalement faibles à modérées, ce qui signifie que ces variables n’expliquent qu’une partie limitée des variations du niveau de vie.

Les précipitations présentent quant à elles des corrélations faibles, voire légèrement négatives, ce qui suggère qu’un climat plus humide n’est pas associé à un niveau de vie plus élevé.

Ainsi, même si certaines tendances apparaissent, aucune variable climatique ne se démarque comme un facteur fortement déterminant.
```

## **4. Barplot**

Afin de faciliter la lecture des corrélations, nous représentons les coefficients sous forme de diagramme en barres. Cela permet d’identifier rapidement les variables les plus influentes.

```{r}
barplot(
  cor_df$correlation,
  names.arg = cor_df$variable,
  las = 2,
  col = ifelse(cor_df$correlation > 0, "steelblue", "tomato"),
  main = "Corrélation avec le niveau de vie médian",
  ylab = "Corrélation",
  cex.names = 0.7
)

abline(h = 0, lty = 2)
```

**Interprétation :**

```         
Le graphique confirme que les variables climatiques les plus liées au niveau de vie médian sont principalement celles liées à l’ensoleillement et aux températures.

Cependant, les valeurs des corrélations restent relativement faibles, ce qui indique que l’influence du climat sur le niveau de vie est limitée.

Aucune variable ne présente une corrélation suffisamment élevée pour expliquer à elle seule les différences de niveau de vie entre les communes.
```

## **5. Analyse par groupes**

Afin d’aller plus loin dans l’analyse, nous comparons les communes en fonction de leurs conditions climatiques.

Pour cela, nous séparons les observations en deux groupes (climat favorable et climat moins favorable) en utilisant l’insolation médiane comme critère.

Nous comparons ensuite le niveau de vie médian entre ces deux groupes à l’aide d’un boxplot.

```{r}
dt$groupe_climat <- ifelse(
  dt$Insolation_med > median(dt$Insolation_med, na.rm = TRUE),
  "favorable", "moins_favorable"
)
```

```{r}
boxplot(niveau_vie_median_2021 ~ groupe_climat,
        data = dt,
        col = c("tomato", "steelblue"),
        main = "Niveau de vie selon le climat",
        ylab = "Niveau de vie médian")
```

**Interprétation :**

On observe que les communes bénéficiant de conditions climatiques plus favorables présentent en moyenne un niveau de vie médian légèrement plus élevé.

Cependant, les distributions restent assez proches et se chevauchent largement, ce qui montre que la différence n’est pas très marquée.

Cela confirme que le climat peut avoir une influence, mais qu’il ne constitue pas un facteur déterminant du niveau de vie.

### **Conclusion**

L’analyse met en évidence l’existence d’un lien entre les conditions climatiques et le niveau de vie médian, mais ce lien reste modéré.

Les variables liées à l’ensoleillement et aux températures semblent être associées à un niveau de vie légèrement plus élevé, ce qui peut s’expliquer par une attractivité accrue de certaines régions ou par des conditions de vie plus favorables.

Cependant, les corrélations observées sont faibles, et les graphiques montrent une forte dispersion des données. Cela indique que d’autres facteurs, notamment socio-économiques et géographiques, jouent un rôle plus important dans la détermination du niveau de vie.

Ainsi, la problématique est partiellement vérifiée : le climat peut influencer le niveau de vie, mais il ne constitue pas un facteur explicatif majeur à lui seul.
