---
title: "Analyse_univariee"
format: html
---

# Analyse uni-variée des données

```{r}
dt <- read.csv(file='../../donnees/nettoyees/problematic_01.csv')
```

## **Fonction de visualisation**

```{r}
summary(dt)
```

```{r}
makeVisualisation = function(dataframe_, colname_) {
    par(mfrow=c(1, 2), oma = c(0, 0, 3, 0))

    # Visualisation de l'Histogramme
    hist(dataframe_[[colname_]], probability=TRUE, main="Histogramme",xlab=colname_)
    lines(density(dataframe_[[colname_]], na.rm = TRUE), col = "red", lwd = 2)
    
    # Visualisation du Boxplot
    boxplot(dataframe_[[colname_]], main="Boxplot", xlab=colname_)
    mtext(paste("Visualisation de la variable", colname_), outer = TRUE, cex = 1.5)
}
```

```{r}
makeVisualisation(dt, "niveau_vie_median_2021")
```

```{r}
ls()
```

# **Analyse uni-variée des données** 

#### **1. niveau_vie_median_2021**

D’après l’histogramme et le boxplot, la distribution du niveau de vie médian est globalement **centrée autour de 21 000 – 22 000 €**, ce qui est confirmé par la médiane (21 850 €) et la moyenne (22 040 €).L’histogramme présente une forme **globalement en cloche**, mais avec une **légère asymétrie à droite**, ce qui signifie que certaines communes ont des niveaux de vie nettement plus élevés que la moyenne.Le boxplot met en évidence la présence de **nombreuses valeurs aberrantes (outliers)**, notamment vers le haut (jusqu’à 46 720 €), mais aussi quelques valeurs faibles (autour de 12 260 €).

Ainsi, la majorité des communes ont un niveau de vie relativement homogène, mais il existe des disparités importantes pour certaines communes plus riches.

**2. RR_med (précipitations)**

La variable RR_med présente une distribution **relativement centrée autour de 60 mm** (médiane = 60, moyenne ≈ 61.9).L’écart entre le minimum (17.75) et le maximum (126.7) montre une **variabilité importante des précipitations** selon les communes.La distribution semble légèrement **asymétrique à droite**, ce qui indique la présence de quelques valeurs élevées (zones très pluvieuses), mais la majorité des observations reste concentrée autour de valeurs modérées.

**3. NBJRR1_med, NBJRR5_med, NBJRR10_med**

Ces variables représentent le nombre de jours de pluie selon différents seuils.

-   **NBJRR1_med** (médiane = 8) : la majorité des communes ont entre 7 et 9 jours de pluie modérée

-   **NBJRR5_med** (médiane = 4) : distribution assez concentrée → faible dispersion

-   **NBJRR10_med** (médiane = 2) : peu de jours avec fortes précipitations

Ces variables montrent une **faible dispersion**, ce qui signifie que le nombre de jours de pluie est relativement similaire entre les communes.

**4. Tmin_med et Tmax_med (températures)**

-   **Tmin_med** :

    -   Médiane ≈ 8.1°C

    -   Distribution assez étalée (de -1.8 à 18.15)

    -   Indique une variabilité importante des températures minimales

-   **Tmax_med** :

    -   Médiane ≈ 18.7°C

    -   Distribution plus concentrée

    -   Quelques valeurs extrêmes élevées (jusqu’à 32.7°C)

Globalement, les températures présentent une **variabilité modérée**, avec quelques extrêmes mais une concentration autour de valeurs moyennes.

**5. Tens_vap_med (tension de vapeur)**

La variable est centrée autour de **11.2** avec une dispersion relativement faible.

Les valeurs sont comprises entre 5 et 13, ce qui montre une **bonne homogénéité** entre les communes.

**6. Force_vent_med**

La vitesse du vent est globalement faible :

-   Médiane ≈ 2.7

-   Moyenne ≈ 2.84

Cependant, le maximum atteint 8, ce qui indique la présence de quelques zones plus venteuses.

La distribution est donc **légèrement asymétrique à droite**.

**7. Insolation_med**

L’insolation est centrée autour de :

-   Médiane ≈ 3512 minutes

-   Moyenne ≈ 3577 minutes

La dispersion reste modérée, avec des valeurs allant de 2808 à 4690.

Cela traduit des **différences d’ensoleillement entre les communes**, mais sans extrêmes très marqués.

**8. Rayonnement_med**

Le rayonnement est centré autour de :

-   Médiane ≈ 13 400

-   Moyenne ≈ 13 443

-   La distribution est relativement homogène, bien que certaines valeurs atteignent 15 794.

Cela suggère une **variation modérée du rayonnement solaire** entre les communes.

## **Conclusion** 

L’analyse univariée met en évidence que :

-   Le **niveau de vie médian** est globalement homogène mais présente des **outliers importants**

-   Les variables climatiques sont globalement :

    -   **peu dispersées** (ex : NBJRR, Tens_vap)

    -   ou **modérément variables** (températures, précipitations)

-   Certaines variables montrent une **asymétrie à droite**, indiquant la présence de valeurs extrêmes (notamment précipitations et niveau de vie)
