---
title: "analyse.univarié"
format: html
---

# Analyse uni-variée des données

```{r}
dt <- read.csv(file="../../donnees/nettoyees/problematic_02.csv")
```

## **Fonction de visualisation**

```{r}
makeVisualisation = function(dataframe_, colname_) {
    par(mfrow=c(1, 2), oma = c(0, 0, 3, 0))

    # Visualisation de l'Histogramme
    hist(dataframe_[[colname_]], probability=TRUE, main="Histogramme",xlab=colname_)
    lines(density(dataframe_[[colname_]], na.rm = TRUE), col = "red", lwd = 2)
    
    # Visualisation du Boxplot
    boxplot(dataframe_[[colname_]], main="Boxplot", xlab=colname_)
    mtext(paste("Visualisation de la variable", colname_), outer = TRUE, cex = 1.5)
}
```

```{r}
numerical_columns <- c(
    
    "valeur_poll"
    
)
```

```{r}
for (numcol in numerical_columns) {
    makeVisualisation(dt, numcol)
}
```

## **Interprétations**

### Histogramme

-   La distribution est **fortement asymétrique à droite** (right-skewed) : la grande majorité des valeurs se concentre près de 0, avec une queue qui s'étire jusqu'à \~400.

-   Le pic de densité est très élevé entre 0 et \~20, ce qui indique que la plupart des observations ont de très petites valeurs.

-   La courbe rouge (densité estimée) confirme cette forme exponentielle décroissante.

### Boxplot

-   La **médiane** est très basse (proche de 0), confirmant que 50% des données sont concentrées dans une plage étroite de petites valeurs

-   La **boîte interquartile (IQR)** est très compressée en bas, ce qui traduit une faible dispersion pour la majorité des observations

-   On observe de **nombreux points aberrants (outliers)** au-dessus du moustache supérieur, s'étendant jusqu'à \~400. Ces valeurs extrêmes sont bien visibles sous forme de points isolés.

### Conclusion générale

La variable `valeur_poll` présente une distribution **non normale**, très asymétrique avec une forte concentration de valeurs faibles et de nombreuses valeurs atypiques élevées. Une **transformation logarithmique** (`log(valeur_poll + 1)`) pourrait être envisagée pour normaliser la distribution avant toute modélisation.

```{r}
list_variables <- c("influence", "typologie",  "nom_poll")
for (variable in list_variables) {
  # Compter les occurrences de chaque modalité
freq <- table(dt[[variable]])

# Puis faire le barplot
barplot(freq,
        main  = "Répartition par nom_poll",
        xlab  = "Catégories",
        ylab  = "Fréquence",
        col   = "steelblue",
        las   = 2)  
par(mar = c(7, 5, 4, 2))
}
 
```

```{r}
colnames(dt)
```
