---
title: "Nettoyage des données"
format: html
author: "AGBAGNO Kokou fiovi henoc"
---

# Importation des données

```{r}
dt <- read.csv(file='../../donnees/traitees/problematic_02.csv')
```

# Nettoyage des données

-   **Valeurs manquantes**

```{r}
colSums(is.na(dt))
```

Le `dataframe` ne contient pas de valeur manquante. Donc pas de soucis à ce niveau

Pour la suite nous allons juste faire un `summary()` de notre `dataframe` pour voir les éventuels outliers, erreurs de formatage, etc...

```{r}
summary(dt)
```

-   **Formatage des données** le formatage des données est propre

-   **Outliers**

```{r}
findOutliers <- function(dataframe, column_) {
    Q1 <- quantile(dataframe[column_], 0.25, na.rm = TRUE)
    Q3 <- quantile(dataframe[column_], 0.75, na.rm = TRUE)
    IQR <- Q3 - Q1
    
    minQ <- Q1 - 1.5 * IQR
    maxQ <- Q3 + 1.5 * IQR
    
    mask <- dataframe[column_] < minQ | dataframe[column_] > maxQ
    outliers <- dataframe[mask, column_]
    return(outliers)
}
```

```{r}
for (col in colnames(dt)) {
    if (is.numeric(dt[, col])) {
        cat (col, " ==> ", findOutliers(dt, col), "\n")
    }
}
```

Nous remarquons des outliers pour la colonne valeur_poll et on ne peut pas les supprimer sinon on risque de perdre trop de données

-   **Doublons :**

    -   Nous avons pris le soin de supprimer les doublons lors de la création du csv à l'étape de transformation des requêtes de la problématique. Donc pas de doublon à signaler.

    ## Exportation des données nettoyées

    ```{r}
    write.csv(x=dt, file='../../donnees/nettoyees/problematic_02.csv', row.names=FALSE)
    ```
