---
title: "Analyse problématique"
format: html
author: "KABA Ismael n'fallah"
---

# Analyse de la problématique

## [Problématique :]{.underline} Existe-t-il une typologie d'environnement favorable à la vie socio-économique de la population ?

## Pour répondre à cette interrogation nous allons :

1-Identifier les relations entre les variables géographiques, climatiques et socio-économiques à l’aide d’analyses quantitatives

2-Repérer les variables les plus liées aux conditions socio-économiques (corrélations et tendances)

3-Comparer les types d’environnements en distinguant les zones à forte et faible dynamique socio-économique

4-Conclure sur l’existence ou non d’une typologie d’environnements favorables

## 1. Chargement des données

```{r}
dt <- read.csv("../../donnees/nettoyees/problematic_03.csv")

dt$typologie <- as.factor(dt$typologie)


numerical_columns <- c(
  "niveau_vie_median",
  "total_logements",
  "moy_pourcentage_appartements",
  "moy_locataires",
  "evolution_population",
  "population_totale",
  "taux_activite"
)

```

## 2. Boxplot de chaque variable vs a la variable typologie 

```{r}
par(mfrow = c(1, 1))

for (col in numerical_columns) {

    x <- dt[[col]]
    y <- dt$typologie

    # Supprimer NA
    valid <- !is.na(x) & !is.na(y)
    x_clean <- x[valid]
    y_clean <- y[valid]

    # ⚠️ Éviter vecteurs vides
    if (length(x_clean) < 2) {
        warning(paste("Pas assez de données pour", col))
        next
    }

    # Boxplot (adapté à une variable catégorielle)
    boxplot(x_clean ~ y_clean,
            main = paste(col, "selon typologie"),
            xlab = "Typologie",
            ylab = col,
            col = "lightblue")
}
```

**INTERPRETATION**

### **niveau_vie_median**

Le niveau de vie est le plus élevé en périurbain et rural proche, et le plus faible en urbain. Le périurbain est aussi le plus hétérogène, tandis que l’urbain est plus homogène mais plus pauvre. Le rural proche combine stabilité et niveaux intermédiaires. On observe une fracture socio-spatiale nette où l’urbanité n’est pas synonyme de richesse.

### **population_totale**

La population est très concentrée dans les zones urbaines, avec des valeurs extrêmes très élevées. Le périurbain et le rural proche sont beaucoup plus faibles et homogènes. L’urbain est donc fortement polarisé entre grandes métropoles et villes moyennes. Cette variable distingue clairement les typologies.

### **taux_activite**

Le taux d’activité est le plus élevé en rural proche et le plus faible en urbain. Le périurbain et les zones urbaines intermédiaires occupent une position intermédiaire. L’urbain est aussi le plus hétérogène, reflétant des populations très diverses. La proximité des bassins d’emploi semble favoriser l’activité.

### **moy_pourcentage_appartements**

L’urbain se distingue par une forte part d’appartements, contrairement au rural proche où l’habitat individuel domine. Le périurbain est très hétérogène. On observe une forte opposition entre territoires denses et peu denses. Cela reflète les logiques d’urbanisation et d’étalement urbain.

### **evolution_population**

Le périurbain est le plus dynamique démographiquement, avec une forte croissance. Les zones urbaines et rurales proches sont plus stables, voire contrastées. Certaines zones intermédiaires sont en déclin. Cela confirme un mouvement d’attractivité vers les périphéries urbaines.

### **total_logements**

Le parc de logements est très concentré en zone urbaine, avec de fortes valeurs extrêmes. Les autres typologies ont des niveaux beaucoup plus faibles et homogènes. Cette variable suit globalement la population. Elle reflète surtout la taille des villes plutôt que leur nature.

### **moy_locataires**

La part de locataires est maximale en urbain et minimale en rural proche. Le périurbain est très variable selon les communes. Les différences traduisent des modes d’habitat opposés entre ville et campagne. Cela confirme une forte opposition entre propriété et location selon la typologie.

## 3. Calcul des corréllations entre la typoligie et les autre variables

```{r}
eta_squared <- function(x, group) {
  valid <- !is.na(x) & !is.na(group)
  x <- x[valid]
  group <- as.factor(group[valid])
  
  if (length(unique(group)) < 2 || length(x) < 3) return(NA)
  
  model <- aov(x ~ group)
  ss_total <- sum((x - mean(x))^2)
  ss_between <- sum(tapply(x, group, function(g) length(g) * (mean(g) - mean(x))^2))
  
  return(ss_between / ss_total)
}

correlations <- sapply(numerical_columns, function(col) {
  eta_squared(dt[[col]], dt$typologie)
})

cor_df <- data.frame(
  variable = numerical_columns,
  eta2 = round(correlations, 3)
)

cor_df <- cor_df[order(cor_df$eta2, decreasing = TRUE), ]

print(cor_df)
```

```{r}
barplot(
    cor_df$eta2,
    names.arg = cor_df$variable,
    las = 2,
    col = "steelblue",
    main = "Influence des variables sur la typologie (η²)",
    ylab = "Eta squared (η²)",
    cex.names = 0.6
)

abline(h = 0, lty = 2)
```

**INTERPRETATION**

## Influence des variables sur la typologie (η²)

La variable moy_locataires est la plus discriminante (η² ≈ 0,64), expliquant près de 64% de la variance entre typologies. taux_activite et moy_pourcentage_appartements suivent de près (\~0,51 et 0,50), confirmant leur fort pouvoir différenciateur. Ces trois variables constituent donc les meilleurs marqueurs pour distinguer les types de territoires. evolution_population présente une influence modérée (\~0,27), utile mais moins décisive. population_totale et total_logements ont un effet plus faible (\~0,15), reflétant leur lien avec la taille plutôt qu'avec la nature des territoires. Enfin, niveau_vie_median n'explique quasiment rien (η² ≈ 0), ce qui est surprenant et suggère que les revenus ne suffisent pas à caractériser une typologie territoriale. Au global, c'est davantage le mode d'occupation et d'activité que la richesse ou la taille qui définit le mieux les typologies. Ces résultats orientent vers une analyse centrée sur les variables locatives et d'activité pour toute modélisation future.

## 4. Relations entre variables thématiques selon l'influence

```{r}
# Création des groupes d’influence
dt$groupe_influence <- ifelse(dt$influence < 40, "faible", "fort")

couleurs <- ifelse(dt$groupe_influence == "fort", "tomato", "steelblue")

features <- list(
  # Socio-économique
  list("niveau_vie_median", "taux_activite"),
  list("niveau_vie_median", "total_logements"),
  list("moy_locataires", "moy_pourcentage_appartements"),

  # Démographique
  list("population_totale", "evolution_population"),
  list("population_totale", "total_logements"),

  # Mix socio / urbain
  list("taux_activite", "population_totale"),
  list("niveau_vie_median", "population_totale")
)

for (pair in features) {

  col_x <- pair[[1]]
  col_y <- pair[[2]]

  valid <- !is.na(dt[[col_x]]) & !is.na(dt[[col_y]])

  x <- dt[[col_x]][valid]
  y <- dt[[col_y]][valid]
  grp <- dt$groupe_influence[valid]

  plot(x, y,
       main = paste(col_y, "~", col_x),
       xlab = col_x,
       ylab = col_y,
       pch = 19,
       col = couleurs[valid])

  # Régression globale
  model_global <- lm(y ~ x)
  abline(model_global, col = "black", lwd = 2, lty = 2)

  # Régression par groupe
  for (g in c("faible", "fort")) {

    mask <- grp == g

    if (sum(mask) > 2) {
      model_grp <- lm(y[mask] ~ x[mask])

      abline(model_grp,
             col = ifelse(g == "fort", "tomato", "steelblue"),
             lwd = 2)
    }
  }

  legend("topleft",
         legend = c("fort (≥ seuil)", "faible (< seuil)", "régression globale"),
         col    = c("tomato", "steelblue", "black"),
         lty    = c(1, 1, 2),
         lwd    = 2,
         bty    = "n")
}
```

## Interprétations des nuages de points

**taux_activite \~ niveau_vie_median** La relation est clairement positive et linéaire : plus le niveau de vie médian est élevé, plus le taux d'activité est fort. La corrélation est forte, avec les points bien alignés autour de la droite de régression. Cela suggère que richesse et emploi vont de pair dans ces territoires. La totalité des observations est classée "fort", indiquant que le lien dépasse largement le seuil de significativité.

**total_logements \~ niveau_vie_median** La relation est légèrement négative : les communes au niveau de vie plus élevé tendent à avoir moins de logements. La dispersion est très forte, avec plusieurs valeurs aberrantes en bas de l'échelle des revenus, ce qui fragilise cette tendance. La corrélation est donc faible et peu fiable malgré la droite descendante. Cela reflète surtout le fait que les grandes communes pauvres concentrent beaucoup de logements.

**moy_pourcentage_appartements \~ moy_locataires** C'est la relation la plus forte et la plus linéaire de l'ensemble : plus la part de locataires est élevée, plus la proportion d'appartements est importante. Les points s'alignent quasi parfaitement sur la droite, témoignant d'une corrélation très élevée. Ce résultat est logique : location et habitat collectif sont structurellement liés. Ces deux variables mesurent en réalité une même réalité urbaine et sont donc redondantes.

**evolution_population \~ population_totale** La tendance est légèrement positive mais la dispersion est très importante, notamment pour les petites communes. Les grandes villes semblent connaître une croissance modérée et stable, tandis que les petites communes présentent des évolutions très variées, allant de -1,5 à +3. La relation est donc trop dispersée pour être réellement interprétable. Cela confirme que la taille seule n'explique pas la dynamique démographique.

**total_logements \~ population_totale** La relation est quasi parfaitement linéaire et positive, c'est la corrélation la plus mécanique de toutes. Plus une commune est peuplée, plus elle compte de logements, ce qui est une évidence structurelle. Les points s'alignent avec une précision remarquable sur toute l'échelle. Cette variable n'apporte donc pas d'information indépendante de la population totale et pourrait être exclue d'une modélisation.

**population_totale \~ taux_activite** La relation est négative : les communes à fort taux d'activité tendent à être moins peuplées. Cela s'explique par le fait que les grandes villes concentrent des populations inactives (étudiants, retraités, chômeurs). La dispersion reste importante, avec quelques grandes communes à taux d'activité intermédiaire. La tendance est réelle mais modérée, tirée par quelques valeurs extrêmes.

**population_totale \~ niveau_vie_median** La relation est faiblement négative : les communes les plus peuplées ont tendance à avoir un niveau de vie médian plus bas. Quelques valeurs aberrantes (grandes villes pauvres) tirent fortement la droite vers le bas. La dispersion est néanmoins très forte et la relation peu robuste. Cela confirme que richesse et taille urbaine ne sont pas directement corrélées dans cet échantillon.\
\

## 5. Conclusion

Cette analyse confirme l'existence d'une typologie d'environnements différenciés aux profils socio-économiques distincts. Les zones urbaines se caractérisent par une forte concentration démographique, une prédominance locative et collective, mais un niveau de vie paradoxalement plus faible. Les zones périurbaines se distinguent par leur dynamisme démographique, leur hétérogénéité et des niveaux de vie élevés, reflétant l'attractivité résidentielle des périphéries. Les zones rurales proches de l'urbain présentent le profil le plus homogène, avec un fort taux d'activité et une culture de la propriété dominante. Les variables les plus discriminantes ne sont pas économiques mais structurelles : la part de locataires, le taux d'activité et la proportion d'appartements définissent mieux les typologies que le niveau de vie. Ce résultat surprenant suggère que c'est le mode d'habiter plus que la richesse qui caractérise un territoire. Les relations entre variables révèlent par ailleurs une forte redondance entre logements et population, ainsi qu'entre appartements et location. En réponse à la problématique, oui, il existe bien une typologie d'environnements favorable à la vie socio-économique : le périurbain et le rural proche cumulent dynamisme, activité et niveau de vie satisfaisant. L'urbain, malgré ses ressources, concentre davantage de fragilités sociales. Ces résultats appellent à des politiques territoriales différenciées, adaptées aux réalités propres à chaque type d'environnement.
