---
title: "Nettoyage des données"
format: html
author: "KABA Ismael n'fallah"
---

# Accès aux données

```{r}
dt <- read.csv(file='../../donnees/traitees/problematic_03.csv')
```

## Nettoyage des données

-   **Valeurs totales**

    ```{r}
    nrow(dt)
    ```

-   **Valeurs manquantes**

```{r}
colSums(is.na(dt))
```

### Interpretation des données

Après les différentes étapes de nettoyage, l’analyse des valeurs manquantes montre que toutes les variables du jeu de données sont désormais complètes, avec 0 valeur manquante dans chaque colonne. Cela signifie que les traitements effectués en amont (gestion des valeurs non numériques, remplacement des modalités problématiques, etc.) ont permis d’obtenir un dataset entièrement exploitable.

Par ailleurs, le travail de formatage (notamment la conversion des variables en type numérique lorsque nécessaire) permet d’assurer que toutes les variables quantitatives sont correctement interprétables par les outils statistiques.

Pour la suite , nous allons juste faire un summary de notre dt pour voir les éventuels outliers , erreurs de formatage , etc

```{r}
summary (dt)
```

-   **Formatage des données**

    On remarque grâce à `summary()` que la colonne `niveau_vie_median_2021` est sous le format `character` au lieu de `numeric` . De plus on a affaire à deux valeurs non numériques dans cette colonne : `N/A - secret statistique`.

    ```{r}
    mask <- dt$niveau_vie_median=='N/A - secret statistique'
    dt[mask, 'niveau_vie_median'] <- NA
    ```

```{r}
dt$niveau_vie_median <- as.numeric(dt$niveau_vie_median)
```

```{r}
dt
```

```{r}
summary(dt)
```

```{r}
findOutliers <- function(dataframe, column_) {
    Q1 <- quantile(dataframe[column_], 0.25, na.rm = TRUE)
    Q3 <- quantile(dataframe[column_], 0.75, na.rm = TRUE)
    IQR <- Q3 - Q1
    
    minQ <- Q1 - 1.5 * IQR
    maxQ <- Q3 + 1.5 * IQR
    
    mask <- dataframe[column_] < minQ | dataframe[column_] > maxQ
    outliers <- dataframe[mask, column_]
    return(outliers)
}
```

```{r}
for (col in colnames(dt)) {
  if (is.numeric(dt[[col]])) {
    outliers <- findOutliers(dt, col)
    
    cat("\n", col, " ==> ", nrow(outliers), " outliers\n")
    print(outliers)
  }
}
```

## Outliers

**1-population_totale**\
Q1 = 2 761\
Médiane = 23 981\
Q3 = 62 945\
Max = 514 819\
IQR = 60 184

Seuils IQR\
Seuil supérieur ≈ 153 221

Résultats\
Les valeurs supérieures à 153 221 sont considérées comme des outliers.\
Le maximum observé (514 819) est une valeur extrêmement élevée.

Conclusion\
La distribution est fortement asymétrique, avec une très grande dispersion. Les valeurs extrêmes correspondent à de grandes agglomérations comparées à des communes beaucoup plus petites.

**2-total_logements**\
Q1 = 1 983\
Q3 = 33 474\
Max = 318 683\
IQR = 31 491

Seuils IQR\
Seuil supérieur ≈ 80 710

Résultats\
Les valeurs supérieures à 80 710 sont des outliers.\
Le maximum (318 683) constitue une valeur extrême.

Conclusion\
La distribution suit la même logique que la population totale, avec une forte hétérogénéité liée à la taille des communes.

**3-niveau_vie_median**\
Q1 = 19 600\
Q3 = 22 320\
Max = 29 940\
IQR = 2 720\
NA = 2

Seuils IQR\
Borne supérieure ≈ 26 400

Résultats\
Les valeurs supérieures à 26 400 sont des outliers.\
Le maximum (29 940) est une valeur modérément élevée.

Conclusion

Synthèse générale

Outliers forts

-   population_totale

-   total_logements

Outliers modérés

-   niveau_vie_median

    ## Exportation des données nettoyées

```{r}
write.csv(x=dt, file='../../donnees/nettoyees/problematic_03.csv', row.names=FALSE)
```
